【裁判字號】    98,上,73
【裁判日期】    980811
【裁判案由】    返還價金等
【裁判全文】
臺灣高等法院高雄分院民事判決            98年度上字第73號
上  訴  人  丙○○
訴訟代理人  王國論律師
被上訴人    甲○○
            乙○○
            丁○○
共      同
訴訟代理人  陳俊卿律師
上列當事人間請求返還價金等事件，上訴人對於民國98年2 月23
日臺灣高雄地方法院97年度訴字第1674號第一審判決提起上訴，
本院於98年7 月28日言詞辯論終結，判決如下：
    主  文
上訴駁回。
第二審訴訟費用由上訴人負擔。
    事 實 及 理 由
一、上訴人起訴主張：伊經由永慶不動產中山加盟店經理乙○○
    及啟軒不動產經紀有限公司經紀人丁○○之仲介，於民國97
    年5 月28日與甲○○就其所有坐落高雄市○○區○○段505
    地號土地，及其上第930 建號建物即門牌高雄市○○區○○
    街22號房屋（下稱系爭房地）簽訂買賣契約（契約書記載日
    期為同年月19日），約定買賣價金新台幣（下同）750 萬元
    ，伊並陸續依約給付225 萬元予甲○○。而系爭房屋已經老
    舊，伊買地目的在於拆除重建，故於簽約前初步測量得知房
    屋面寬僅4.1 公尺後，即明確告知若重建不能蓋足4.5 公尺
    即無意承購，經甲○○告知連同屋旁水溝地，面寬確達4.5
    公尺，乙○○及丁○○並為相同保證，伊始確定購買，並將
    此建物面寬4.5 公尺要件列入買賣契約之特別約款，而於第
    17條加註「側邊臨巷部分，不需退縮1 米」等文字。惟嗣後
    委請建築師申請指定建築線時，經主管機關通知建築之面寬
    僅為4.1 公尺，則本件買賣顯屬可歸責於甲○○之事由而給
    付不能。又縱使就第17條加註之文字為字面解釋，依高雄市
    政府工務局97年11月5 日函文稱：「依來文附件建築設計圖
    所示，該建築物與鄰地巷道相接處設有門窗，依建築技術規
    則建築設計施工編第45條規定，門窗位置應退縮距離地界1
    公尺以上始得設置」，被上訴人亦已給付不能而違約。故伊
    已依法解除契約，則除得請求甲○○返還所受領之225 萬元
    及給付同額違約金外，並得請求乙○○及丁○○共同給付上
    開違約賠償225 萬元。爰依系爭買賣契約第12條第3 項之約
    定及居間之法律關係，請求甲○○給付伊450 萬元；乙○○
    、丁○○應共同給付其中之225 萬元，並均加計自起訴狀繕
    本送達翌日起至清償日止，按年息百分之5 計算之法定遲延
    利息，暨陳明願供擔保聲請准予宣告假執行。
二、被上訴人則以：本件買賣契約簽訂時，並未約定舊有房屋拆
    除重建後臨路建築面寬可達4.5 公尺，僅係確定面臨道路之
    土地面寬有4.5 公尺，及於契約第17條特別約定事項加註「
    賣方確認於將來建物拆除重建時，側邊臨巷部分不需退縮1
    公尺」。而興建房屋依建築法令限制不可能盡地建築，需與
    鄰地建築物保持因地震力留設之碰撞間隔，且系爭土地東側
    之巷道屬苓雅區○○段504 地號土地之一部分，寬度僅1.52
    公尺，非現有巷道，不須指定建築線，又依建築技術規則設
    計施工編第45條第2 款規定，「緊接鄰地之外牆不得向鄰地
    方向開設門窗、開口及設置陽台；但外牆或陽台外緣距離境
    界線之水平距離1 公尺以上時，或以不能透視之固定玻璃磚
    砌築者，不在此限」，則上訴人拆除舊有建築重建時，東側
    外牆原即不得開設門窗而無須退縮1 公尺。故伊並無上訴人
    所指違反契約約定而給付不能情事，上訴人解除系爭買賣契
    約並不合法，其請求甲○○返還價金並給付違約金，及請求
    乙○○、丁○○2 人賠償所受損害，均無所據等語，資為抗
    辯。
三、原審就上訴人之請求，判決上訴人全部敗訴。上訴人聲明不
    服，求為判決：(一)原判決廢棄，(二)被上訴人應為如上開聲明
    所示之給付；被上訴人則求為判決：上訴駁回。
四、上訴人主張經由乙○○、丁○○仲介，與甲○○簽訂系爭買
    賣契約，並已依約給付價金計225 萬元，嗣於97年8 月1 日
    以甲○○違反系爭買賣契約第17條約定為由，通知甲○○解
    除系爭買賣契約之事實，為被上訴人所不爭執，並有買賣契
    約書、存證信函暨回執聯可稽（原審卷第6 至12頁、第15至
    17頁），堪認屬實，及兩造對於系爭買賣契約第12條關於違
    約金之金額按買方已給付之價金計算，並無過高，均不爭執
    （本院卷71頁）。兩造所爭執者為：(一)系爭買賣契約雙方是
    否有約定上訴人拆除舊建物重建之面寬須達4.5 公尺；系爭
    買賣契約第17條，是否係關於重建建物面寬之約定？上訴人
    主張甲○○就此部分有給付不能之違約事由，是否有理由？
    (二)甲○○就系爭買賣契約第17條之特別約定，有無給付不能
    之違約事由？(三)乙○○、丁○○就上開約定事項，是否違反
    民法第567 條第1 項前段之居間人義務，而應負損害賠償責
    任？茲就兩造爭執事項，論述如下。
五、上訴人主張：伊購買系爭房地之目的，本在拆除舊屋重新建
    築，事先即已預慮新建房屋臨路面寬如不足4.5 公尺，將不
    合興建新屋之用，故一再要求確認新建房屋臨路面寬為何，
    迄獲得甲○○確認及乙○○、丁○○保證，才決定簽約購買
    ；系爭契約第17條特別約定事項，即係買賣雙方關於舊建物
    拆除重建後，面寬須達4.5 公尺之特別約定等語，然被上訴
    人均否認關於「建物面寬達4.5 公尺」之特別約定，並以前
    揭情詞置辯。經查：
  (一)按解釋意思表示，應探求當事人之真意，不得拘泥於所用之
    詞句，固為民法第98條所明定。惟契約文字業已表示當事人
    真意，無須別事探求者，即不得反捨契約文字而更為曲解（
    最高法院17年上字第1118號判例參照）。系爭買賣契約書第
    17條約定：「本標的物已經賣方確認於將來建物拆除重建時
    ，側邊臨巷部分不須退縮1 米。其餘依簽約時現況辦理點交
    」，依其文義，已清楚表明約定之意旨，而未涉及任何關於
    將來新建房屋面寬須達4.5 公尺之用語，是核難據該約定，
    逕認買賣雙方有約定改建建物面寬須可達4.5 公尺之真意。
  (二)又興建房屋基於建築法令之限制，不可能盡地建築，需與鄰
    地建築物保持因地震力留設之碰撞間隔，並經高雄市政府工
    務局函稱：系爭土地建築面寬是否可申請達4.5 公尺，應視
    基地面寬及建築物因地震力留設之碰撞空間決定（原審卷69
    頁）。而兩造於簽約前，曾於97年5 月27日會同地政人員就
    系爭土地鑑界。據證人戊○○稱：上訴人委任我幫他看鑑界
    結果，鑑界時我有到場，（建築師事務所之）李輝昆有告訴
    我西側部分有共同壁要保留，並要留碰撞空間7.5 公分，東
    側部分他說要送建築圖到建管處才能確定（原審卷131 頁背
    面至132 頁）；證人李輝昆稱：戊○○委託我們設計系爭土
    地的建案；97年5 月27日地政人員鑑界時我有到場，鑑界結
    果，土地面寬有4.5 公尺，依現行法如果兩邊都採共同壁設
    計可以蓋滿，如果不是，一定要留碰撞距離；系爭土地如果
    重建，西側原有共同壁要保留，還要留碰撞距離7.5 公分，
    東側部分是否要退縮或退縮多少，要建管單位准許，有告知
    戊○○要保留共同壁及碰撞空間；原審卷第58頁是我畫的設
    計草圖，尚未提出申請，是依照慣例兩邊都留13公分（原審
    卷128 頁至129 頁），則上訴人於簽約前，已有足夠之資訊
    足以知悉將來建物重建時不能蓋滿面寬4.5 公尺，如該條件
    須獲滿足始同意購買系爭房地，上訴人即無於鑑界後翌日即
    與甲○○簽約之理。
  (三)證人戊○○固另稱：97年7 月14日乙○○有通知我到仲介公
    司，因為上訴人認定土地如果重建，面寬應該要有4.5 米，
    而建築師送建築線指示圖後，依建管處的回應只能蓋到舊房
    屋的面寬，想看看是否可以蓋滿，乙○○、丁○○都有說要
    請人到建管處講，是否可蓋到4.5 公尺（原審卷131 頁），
    然上訴人既於簽約前已知悉重新建築須預留碰撞空間，不可
    能蓋滿，戊○○於洽商簽約過程復未參與，縱於事後聽聞上
    訴人表示應可蓋滿4.5 公尺，或乙○○等人事後表示協助爭
    取蓋滿4.5 公尺，亦不足證明上訴人於簽約時曾以此為購買
    系爭房地之特別約定事項及甲○○有此部分之違約事由，自
    難為有利於上訴人之認定。
  (四)永慶不動產中山加盟店就系爭房地製作之書面資料，記載「
    面寬約4.5 米，深度約15.2米；建物老舊，純賣土地」，並
    未使用「建物面寬4.5 米」之用語（原審卷32頁），及該公
    司於97年5 月8 日上訴人交付斡旋金後填製之「不動產買賣
    意願書」，於特別約款記載「本標的物建物拆除重建時，側
    邊臨巷部分不須退縮1 米，本意願書始生效」，亦未提及重
    建建物面寬之疑慮（原審卷112 頁），甚至上訴人於97年7
    月16日對乙○○、丁○○寄發之存證信函，稱：「簽約時表
    示該不動產須重建時側邊臨巷部分不需退縮1 米為成就本契
    約之重要條件」，於97年8 月1 日對被上訴人寄發之律師函
    稱：「確認不動產買賣契約書第17條特別約定事項，日前已
    據高雄市政府工務局依法指示建築線在案。確認前揭合約書
    特別約定事項，出賣人根未無法依約履行」（原審卷33、15
    頁），均未陳述買賣雙方曾就建物面寬為一定寬度之特別約
    定。此外，上訴人復未能就兩造間曾有「重建建物面寬須可
    達4.5 公尺」之特別約定或保證為舉證，其據以主張甲○○
    或乙○○2 人就此部分有違約情事，即屬無據。
六、上訴人主張：系爭土地重新建築時，東側臨巷道部分須退縮
    1 公尺建築，被上訴人已違反買賣契約第17條特別約定事項
    等語，固以高雄市政府工務局97年11月5 日函為據（原審卷
    73頁） ，惟查：
  (一)按建築技術規則建築設計施工編第45條第2 款規定，緊接鄰
    地之外牆不得向鄰地方向開設門窗、開口及設置陽臺；但外
    牆或陽臺外緣距離境界線之水平距離達1 公尺以上時，或以
    不能透視之固定玻璃磚砌築者，不在此限。系爭土地東側相
    鄰之巷道，屬同段504 地號土地之一部分，係私設供504 地
    號後側土地出入之用，有建築線指示申請書所附之地籍圖可
    稽（原審卷59頁），則上訴人拆除舊有建築重建時，按之上
    開規定，東側外牆與鄰地相接處，原不得開設門窗或設置陽
    臺，而不須退縮1 公尺即得申請建築，僅於外牆或陽臺外緣
    距離境界線之水平距離達1 公尺以上時，始得設置。
  (二)上開高雄市政府工務局函文，係針對原審法院檢附原審卷第
    58及59頁上訴人提出之設計圖所為回覆（參見原審卷第69頁
    、71頁之函詢事項），惟該設計圖僅係草圖，並經繪製之李
    輝崑證稱：我幫戊○○畫建築線及指示圖，內容是地盤圖及
    地籍圖、位置圖，沒有建築圖，只有簡單的平面圖，還沒有
    提出申請建照，是依照慣例畫的；本案基地申請建照時，依
    據法令左右兩側不可以開設門窗（原審卷128 頁正、反面）
    ，參以原審法院檢附之第58、59頁設計平面草圖、建築線指
    示申請圖所示，於東側緊接鄰地處留設有門窗及陽臺，及高
    雄市政府工務局係基於「依來文附件建築設計圖所示，該建
    築物與鄰地巷道相接處設有門窗」，始依建築技術規則建築
    設計施工編第45條規定，稱「門窗位置應退縮距離地界1 公
    尺以上始得設置」等語，及建築設計施工編第45條第2 款「
    緊接鄰地之外牆不得向鄰地方向開設門窗、開口及設置陽臺
    」之規定，應認並無上訴人所稱重新建築須退縮1 公尺之情
    。
  (三)又系爭土地東側之巷道屬苓雅區○○段504 地號土地之一部
    分，寬度僅1.52公尺，非現有巷道，不須指定建築線，及系
    爭土地上現有建物東側之水溝寬20公分，位於系爭土地上，
    乃私設供自家排水之用，於土地鑑界時，已包含計算於面寬
    4.5 公尺之中，且觀之李輝崑所繪製之設計草圖，亦為將水
    溝設在建物地下之暗溝（原審卷58頁），足認均不影響重建
    建物之面寬。
七、綜上，上訴人主張甲○○違反系爭買賣契約特別約定事項，
    且屬給付不能，已解除系爭買賣契約，及乙○○、丁○○有
    債務不履行情事，均無理由。是上訴人依據系爭買賣契約第
    12條第3 款之約定，請求甲○○返還已給付之價金225 萬元
    並加倍賠償違約金225 萬元；依居間契約關係及民法第567
    條規定，請求乙○○、丁○○共同賠償其中225 萬元之損害
    ，均無理由，不應准許，其假執行之聲請，亦失所附麗，應
    併予駁回。原審為上訴人敗訴之判決，及駁回其假執行之聲
    請，並無不合。上訴意旨指摘原判決不當，求予廢棄改判，
    為無理由，應予駁回。兩造其餘攻擊、防禦，與終局判決不
    生影響，爰不予一一論述，併此敘明。
據上論結，本件上訴為無理由，依民事訴訟法第449 條第1 項、
第78條，判決如主文。
中    華    民    國    98    年    8     月    11    日
                            民事第一庭
                                審判長法官  黃金石
                                法      官  林健彥
                                法      官  謝肅珍
以上正本證明與原本無異。
如對本判決上訴，須於判決送達後20日內向本院提出上訴狀，其
未表明上訴理由者，應於上訴後20日內向本院提出上訴理由書（
均須按他造當事人之人數附繕本）。上訴時應提出委任律師或具
有律師資格之人之委任狀，並依附註條文規定辦理。
中    華    民    國    98    年    8     月    12    日
                                書  記  官  馬蕙梅
附註：
民事訴訟法第466 條之1 ：
對於第二審判決上訴，上訴人應委任律師為訴訟代理人，但上訴
人或其法定代理人具有律師資格者，不在此限。
上訴人之配偶、三親等內之血親、二親等內之姻親，或上訴人為
法人、中央或地方機關時，其所屬專任人員具有律師資格並經法
院認適當者，亦得為第三審訴訟代理人。
第1 項但書及第2 項情形，應於提起上訴或委任時釋明之。


司法院資訊處製作；財團法人民間司法改革基金會備份。
